最高法院刑事判決　　　　　　九十四年度台上字第三二一五號
　　上　訴　人　甲○○
　　　　　　　　　　　　號在.
　　　　　　　　乙○○
　　　　　　　　　　　　號在.
上列上訴人等因殺人案件，不服台灣高等法院台南分院中華民國
九十四年四月六日第二審判決（九十四年度上訴字第一八五號，
起訴案號：台灣台南地方法院檢察署九十三年度偵字第六六二八
、六七九六號），提起上訴，本院判決如下：
    主  文
原判決撤銷，發回台灣高等法院台南分院。
    理  由
本件原判決認定上訴人甲○○、乙○○與被害人吳玉素不相識。
民國九十三年六月二十六日二十二時許，上訴人等相偕前往台南
市○○○路○段四十八號二樓「東方明珠卡拉ＯＫ店」飲酒唱歌
，翌日（即二十七日）凌晨二時三十分許，吳玉亦進入該店消費
，而與上訴人等因互瞄對方而產生敵意，同日凌晨三時許，吳玉
先下樓與朋友會合；不久，上訴人等亦結帳下樓，在門口與吳玉
及其友人接觸時，復發生口角，吳玉以「幹你娘」、「幹你祖母
」、「你們是在看三小」（台語）等語辱罵上訴人等，上訴人等
見吳玉與其友人同行，恐寡不敵眾，遂先行離去，然甲○○心有
未甘，便提議持械回頭教訓吳玉，二人因而分別騎乘機車前往台
南市○○路與成功路口之「小北百貨」購買器械，甲○○自店內
貨架上取下長四十五．五公分之球棒二支，乙○○明知於教訓吳
玉之過程中，倘若使用刀械攻擊他人身體，在被害人本能反抗下
因無法控制下手方位，隨時有刺傷人體重要部位之可能，足以奪
人性命，竟仍基於殺人之不確定故意選購刀刃長二○．五公分，
握把長十二公分之料理刀一把，二人先後前往櫃檯等待結帳，甲
○○見乙○○選購料理刀一把，在客觀上可預見該把刀刃係準備
於教訓吳玉時使用，且知動手後，倘二人持利刃、硬物攻擊他人
身體，在被害人本能反抗下因無法控制下手方位、節制力道，隨
時有刺傷或毆擊到人體重要部位之可能，足以奪人性命，竟仍與
乙○○基於共同殺人之不確定犯意聯絡，而支付球棒二支、料理
刀一把全部價金新台幣（以下同）四百九十七元後，由甲○○持
球棒一支，乙○○持球棒一支及拆下包裝之料理刀一把，分別騎
乘機車返回「東方明珠卡拉ＯＫ店」對街之「陽信銀行」前，將
機車停妥後，甲○○手持球棒一支，乙○○右手持球棒一支、左
手持刀，徒步往「東方明珠卡拉ＯＫ店」方向前進，見吳玉與其
女友鄧寶秋從「東方明珠卡拉ＯＫ店」走出，即衝上前去分別以
球棒追打吳玉之頭、頸、肩及胸部，乙○○於毆打五、六下後，
手中之球棒不慎脫手，遂改以左手所持之料理刀，從吳玉左背刺
入一刀、左胸腹部以及左肩各劃一刀，造成吳玉受有右額顳側有
二．五乘以一公分之挫裂傷，合併有右顳側帽狀腱膜出血五乘以
二公分，及腦部右顳尖蜘蛛膜出血五乘以四公分，右顳側有帽狀
腱膜出血二公分，左胸外側有瘀傷四乘以三公分，左上臂有瘀傷
五乘以四公分；左肩背有一點鐘向七點鐘走向之中空瘀傷四乘以
二公分，右肩背有中空瘀傷三處分別為三乘以二公分、五乘以二
公分及九乘以二公分，頸背中央有瘀傷二公分；左胸腹部由高一
一五公分、右六公分，向左下，止於高一○八公分，左十五公分
之二十一乘以八公分割刺傷；刀徑經過皮下組織，造成左側第五
至第八根肋骨切斷，及第九根肋骨上沿切割傷。於心包膜形成六
乘以三公分穿通口，進入心包腔並造成心室前壁形成五乘以○．
五公分割傷，其尾端造成右心室穿通；刀徑向左下，形成左肺上
葉六乘以四公分割傷，並造成左、右二側氣胸；左肩之三．五乘
以一公分表淺割傷；左背高一二五公分、左十八公分，至高一二
一公分、左十三公分之七乘以三公分刺傷，深及左肋膜腔，並造
成第四肋骨下沿切割傷，及第五、六肋骨切斷等傷害。歷時約十
分鐘後，上訴人等見吳玉已倒地不起、未再反抗，始罷手離去。
吳玉因心臟割刺傷形成大出血及低容積性休克，於同日凌晨三時
四十分許死亡。甲○○離開現場後將前開球棒二支帶回，乙○○
則將上開之料理刀隨手棄置於陽信銀行空地之草叢內。嗣經警據
報到場處理而查知上情，並循線於台南市○○街○段一二三之四
八號、中山路台南醫院二三○四號病房，分別逕行拘提甲○○、
乙○○，另於甲○○所有之ＮＥＸ─四三一號重機車置物箱內、
陽信銀行空地之草叢內分別扣得前揭行兇所用之球棒二支及料理
刀一把等情。因而撤銷第一審判決，改判仍論處上訴人等共同殺
人各罪刑，固非無見。
惟查：（一）科刑判決書，須先認定犯罪事實，然後於理由內敘
明其認定犯罪所憑之證據暨理由，方足以資論罪科刑，如認定事
實與其所採用之證據暨認定之理由不相適合，即屬理由矛盾。本
件原判決事實欄認定上訴人等於九十三年六月二十七日凌晨，至
台南市「小北百貨」購買球棒及料理刀時，即有共同殺人之不確
定犯意聯絡等情，其理由欄則載稱上訴人等於動手之初，主觀上
即有基於「死了也無所謂」之未必故意行兇無疑云云，顯有事實
認定與理由說明不一致之情形，難謂無判決理由矛盾之違法。（
二）有罪之判決書，對於被告有利之證據不採納者，應於理由內
記載其理由，此為刑事訴訟法第三百十條第二款所規定。卷查乙
○○在第一審以證人身分證稱：到小北百貨前與甲○○沒有商量
要購買何兇器，伊亦未向甲○○說要買刀，買刀後也沒有向甲○
○說要以刀子攻擊被害人，因當時沒有打算要用刀子，只是要嚇
嚇被害人而已，甲○○不知伊會出刀，後來因球棒脫手，伊才拿
出刀子云云（見第一審卷第八九至一０三頁），係對甲○○有利
之證據，原判決既未予採納，復未於理由內說明其理由，自有判
決理由不備之違法。上訴人等之上訴意旨指摘原判決違背法令，
非無理由，應認原判決有撤銷發回更審之原因。
據上論結，應依刑事訴訟法第三百九十七條、第四百零一條，判
決如主文。
中　　華　　民　　國　九十四　年　　六　　月　 十六 　日
                      最高法院刑事第六庭
                          審判長法官  莊　登　照
                                法官  洪　明　輝
                                法官  黃　一　鑫
                                法官  魏　新　和
                                法官  林　秀　夫
      本件正本證明與原本無異
                                      書  記  官
中　　華　　民　　國　九十四　年　　六　　月　二十二　日
                                                      Ｃ
